【裁判字號】    96,訴,2454
【裁判日期】    970605
【裁判案由】    進口貨物核定稅則號別
【裁判全文】
臺北高等行政法院判決
                                      96年度訴字第02454號
                              .
原      告  凱加實業股份有限公司
代  表  人  甲○○（董事長）
訴訟代理人  林攸彥律師（兼送達代收人）
            張仁龍律師
被      告  財政部基隆關稅局
代  表  人  丘欣（局長）
訴訟代理人  乙○○
上列當事人間因進口貨物核定稅則號別事件，原告不服財政部中
華民國96年5 月10日台財訴字第09600113590 號訴願決定（案號
：第00000000號），提起行政訴訟，本院判決如下：
    主  文
原告之訴駁回。
訴訟費用由原告負擔。
    事  實
一、事實概要：原告委由長茂報關有限公司於民國（下同）93年
    12月8 日及94年3 月14日向被告報運進口貨物SOYLIFE
    COMPLEX REGULAR NON －GMO SOYBEAN FLOUR SOYLIFE 40
    % SOYBEAN FLOUR 10 KGS/DRU（下稱系爭貨物）2 批（報單
    號碼：第AW/BC/94/U796/0354號、第AW/BC/93/WT23/0357號
    ），原申報貨品分類號列為1208.10.00.00 －6 號，稅率3%
    ，經依關稅法第18條第1 項規定，先行徵稅放行。嗣經被告
    審查，認實際來貨第1 項、第2 項貨物應分別改列第1901.9
    0.99號及第2106.90.99號，按稅率30% 課徵關稅，並補徵進
    口稅款新台幣（下同）272,542 元。原告不服，申請復查未
    獲變更，提起訴願亦遭決定駁回，遂提起行政訴訟。
二、兩造聲明：
  (一)原告聲明：
    1.訴願決定及原處分均撤銷。
    2.訴訟費用由被告負擔。
  (二)被告聲明：
    1.駁回原告之訴。
    2.訴訟費用由原告負擔。
三、兩造之爭點：系爭貨物是否為以黃豆製成之粉粒而應歸列稅
                則號別第1208.10.00號？
  (一)原告主張之理由：
    1.系爭貨物應歸類於申報稅則第1208.10.00.00-6 號：
      (1)製程表所示之「roaster 」係指「加熱」，原告誤將「
        roaster 」譯成「烘焙」，被告不應依原告錯誤翻譯認
        定事實。次按我國商品分類表第12章「第12.08 節不但
        包括未脫脂之粉及細粒且涵蓋部份脫脂之粉及細粒及脫
        脂後再全部或部份以其原油加脂之粉及細粒。」及該章
        總則「包括在本節內之種子或果實可能是整個、破的、
        去皮或去殼的，可以經適度之加溫使其產品較好保存‧
        ‧‧」國際商品統一分類制度註解（下稱HS註解）亦有
        相同記載，可證產品縱經加熱程序，仍可歸於第12章。
      (2)因黃豆係天然農產品，含有水分及酵素，遂於生產過程
        中以攝氏105 度左右（華氏250-300 度）之低溫緩慢加
        熱以降低其水分及酵素之活性，俾便於保存，並無改變
        其自然特性及一般用途，有原製造商產品製程及製造商
        網頁指系爭貨物得作為保健食品或一般食品之原料等可
        證，是該加熱處理過程並未超出海關進口稅則第12章所
        允許範圍。
      (3)因黃豆產品經加熱程序後已可即時食用，如以「可即時
        食用」為由排除核定為海關進口稅則第12章，則該章章
        註所允許之加熱將形同具文。且商品分類表第12章章註
        及目註總則並未排除「可即時食用」產品之適用，「是
        否為可即時食用」並非決定應屬第12章或第19章之要件
        ，被告逕以是否「可即時食用」作為區別標準，適用稅
        則顯有違誤。又稅則預先審核案例中，如南瓜子粉末、
        大麥苗粉、苜蓿苗粉、甜茶葉等可即時食用者，亦為被
        告歸列於第12章。
      (4)系爭貨物雖僅取黃豆胚軸，然未逸脫海關進口稅則第12
        章之文義範圍，該章並無排除黃豆胚軸粉之適用，亦無
        於他章另列，是若將黃豆胚軸粉獨立於黃豆粉外，另行
        核定，實於法無據。又大麥粉及大麥胚芽粉皆屬海關進
        口稅則第11章，按此一分類精神，黃豆胚軸粉自無為歧
        異認定之理。
      (5)按商品分類第19章以「調製」為必要生產過程，而「調
        製」之定義為「調配各種材料，製成食物」。然系爭貨
        物僅有加熱，而未經烘焙，未添加任何外來物，並無調
        配各種材料，未變更其作為天然食品之本質，自不應核
        定為稅則第19章。
      (6)系爭第2 項貨物依原製造商提供產品製程證明可知其製
        造方式未有「以化學溶劑萃取，經添加60% 麥芽糊精等
        填充劑製成」等程序。
      (7)原製造商所出售之黃豆粉有數種規格，計有Micro 、
        Regular 、Granular等，其區別在於比重之不同，而非
        尺寸大小，系爭貨物之規格為Regular ，非指其為par-
        ticle size，被告遽認系爭貨物為particle size ，顯
        屬誤解。
    2.進口貨品之分類應依海關進口稅則第2 條規定為之，然該
      條文並無外國海關意見可據以為進口貨品分類準則之規定
      ，被告將美國海關意見奉為圭臬，即有違誤。且系爭貨物
      確與美國稅則爭議決定書第HQ959748號之貨品為同一貨品
      ，被告縱欲參酌外國海關意見，亦應參酌美國稅則分類案
      例HQ959748號以為認定。
    3.原告曾就系爭貨物之稅則分類歸屬先行詢問被告，詢問之
      貨品名稱為：SOYLIFE COMPLEX MICRO SOYGERM FLOUR ，
      材質成分為：100%SOY GERM（黃豆胚軸），被告知悉系爭
      貨物係僅取出黃豆胚軸，仍於稅則預先審核案例中歸列系
      爭貨物於第12章。原告始據以決定進口系爭貨物，又原告
      並無信賴不值得保護之情事，自得主張有信賴保護原則之
      適用。
    4.被告訴稱：「本案無稅則號別歸列不適當之情形，僅是對
      各該次稅則分類見解不同。」云云，惟對各次稅則分類見
      解不同，即係認為先前稅則號別歸列不適當，被告如擬就
      系爭貨物變更稅則號別，仍須由財政部關稅總局（下稱關
      稅總局）報財政部核定後，始可為之。
  (二)被告主張之理由：
    1.依稅則第1208節：「油料種子或含油質果實之粉及細粒，
      芥末除外」及第1901節：「‧‧‧由粉、碎粒、細粒、澱
      粉或麥芽精製成之未列名調製食品‧‧‧」規定，並參據
      HS註解第12章總則之詮釋：「第1201至第1207節包括供提
      煉食用或工業用之油質或脂肪之各種種子或果實‧‧‧包
      括在本節內之種子或果實可能是整個、破的、去皮或去殼
      的，可以經適度之加溫使其產品較好保存（如除去部份水
      份使其油質酵素變成不活性化）。為了去掉苦味，或使其
      產品更容易被使用，只要這些種子或果實自然特性不改變
      或不改變其一般用途變成其他特殊用途，某些處理是被允
      許使用。」及HS註解第1208節之說明：「本節包括未脫脂
      或部分脫脂之粉或細粒，係以第12.01 至12.07 節之油料
      種子及含油質果實經碾磨而得，還包括脫脂後再全部或部
      分以其原油復脂之粉及細粒。」可知未經調製之種子（如
      黃豆）粉末應歸列第1208節，如其已逾越上開總則之規定
      者，則無該節之適用，歸屬稅則第1208.10.00號「黃豆粉
      及細粒Flour and meals of soy beans」之貨物應為整粒
      黃豆經碾磨而得之粉末，已調製之植物性粉末則應歸列第
      1901節。查系爭第1 項貨物依其成分分析製作流程及原告
      敘明其為將黃豆壓碎後取其胚軸，經烘焙、粉化製成之黃
      豆胚軸粉，系爭第2 項貨物係將第1 項貨物以化學溶劑萃
      取，經添加60% 麥芽糊精等填充劑製成，均非屬以第12.0
      1 節之黃豆所製成之黃豆粉。次查系爭第1 項貨物係以黃
      豆壓碎取得之黃豆胚軸，經以華氏250 －300 度（121 ℃
      －148 ℃）烘焙後研磨製成之粉，由於黃豆胚軸較黃豆顆
      粒為小，且未含油質（或含極少量油質），稍經加熱即可
      熟化，以華氏250 －300 度之高溫加熱，已達烘焙程度，
      自屬業經烘焙調製；系爭第2 項貨物係由第1 項貨物經酒
      精萃取以減少糖份及豆蛋白而得之濃縮黃豆胚軸粉末，其
      萃取步驟亦屬調製程序，並已改變其自然特性，被告將系
      爭貨物分別歸列稅則第1901節及第2106節，洵屬適當。復
      查黃豆胚軸僅係黃豆之一小部分，其非為「整個、破的、
      去皮或去殼」之黃豆，已逾越HS註解第12章總則所稱「種
      子」之規範，則其無論是否經過「加溫去苦味」、「烘焙
      調製」或其他方式加工，均無第1208節之適用。
    2.因黃豆胚軸粉所含異黃酮，係為特殊用途（作為健康奶昔
      、營養棒及營養補充食品之成分）而製作者，經高溫烘焙
      加工後，即成為一般客觀認知可以立即食用之調製食品，
      故是否可即時食用僅係認定調製與否之參考條件，並非決
      定要件。
    3.被告94年9 月14日（94）基關字第45號基隆關稅局進口稅
      則分類疑問及解答係關稅總局稅則處（下稱稅則處）就原
      告93年12月至94年5 月間進口之4 批相同貨物（報單第AW
      /BC/93/WT23/0357、AW/BC/94/U006/0360、AW/BC/94/U79
      6/0354及AW/BC/94/V575/0316號），參據美國海關意見核
      示第1 項貨物應歸列稅則第1901.90.99號，另據美國稅則
      爭議決定書第HQ967757號案例，對相同貨物SOYLIFE COM-
      PLEX REGULAR（黃豆胚軸粉調製品）亦核定應歸列第1901
      節，第2 項貨物應歸列稅則第2106.90.99號。又第1 項貨
      物黃豆胚軸粉之規格Micro 、Regular 、Granular係粉粒
      大小或密度之區分，如其Particle size 符合第11章所稱
      碎粒、細粒及粉之規範，且經烘焙調製，均有第1901節之
      適用。
    4.根據海關進口稅則總說明：「‧‧‧本書之貨品分類架構
      採用世界關務組織制定之國際商品統一分類制度（Harmo-
      nized Commodity Description and Coding System ，簡
      稱HS）‧‧‧」及總則：「本稅則各號別品目之劃分，除
      依據本稅則類、章及其註，各號別之貨名及解釋準則之規
      定外，並得參據關稅合作理事會編纂之國際商品統一分類
      制度（HS）註解及其他有關文件辦理。」之說明，我國與
      美國之稅則分類均係採用國際商品統一分類制度（HS），
      則其依HS註解所為分類核定，自具參考價值。查美國稅則
      爭議決定書第HQ967757號係其對與系爭貨物相同之黃豆胚
      軸粉所為裁定，被告引為參酌，洵無不妥。又查美國稅則
      爭議決定書第HQ959748號之貨物"Soy Life"Soybean Flour
      為黃豆粉，與系爭貨物為黃豆胚軸粉顯然有別。
    5.被告確曾以90年12月24日（90）基預字第0451號稅則預先
      審核函將「SOYLIFE COMPLEX MICRO SOYGERM FLOUR 」（
      即黃豆胚軸粉），核定歸列稅則第1212.99.90號「其他果
      實與子仁及其他植物產品，主要供人類食用者」，稅率16％
      。惟查原告於92年1 月起進口與上開稅則預先審核函相同
      之貨物（黃豆胚軸粉）18批，均以貨名SOYLIFE COMPLEX
      REGULAR SOYBEAN FLOUR （黃豆粉）申報，並報列稅則第
      1208.10.00號「大豆（黃豆）粉及細粒」，稅率3%，與上
      開預先審核函所列貨名及核定稅則號別不同，原告並未信
      賴上開稅則預先審核。次查系爭貨物報關時檢附之發票，
      其貨名第1 項為SOYLIFE COMPLEX REGULAR @$13.60 per
      KG Batch No.:84A/1773/R 、SOYLIFE COMPLEX REGULAR
      NON －GMO 及第2 項20 KG SOYLIFE 40% @216.00 PER KG
      Batch No.:63Y/1734/4，與報單申報貨名第1 項SOYLIFE
      COMPLEX REGULAR N －GMO SOYBEAN FLOUR 及第2 項SOY-
      LIFE 40% SOYBEAN FLOUR不符，另依系爭貨物原廠型錄亦
      未有SOYBEAN FLOUR 字樣，足證SOYBEAN FLOUR 二字係原
      告為求影響稅則歸列而加列者，原告自始即有欺瞞、誤導
      之意圖。又被告於核定系爭貨物之稅則號別後，發現前揭
      稅則預先審核函有誤，為慎重計，乃以94年9 月14日（94
      ）基關字第45號基隆關稅局進口稅則分類疑問及解答函請
      稅則處釋示，並經釋復第1 項貨物應歸列稅則第1901.90.
      99號，第2 項貨物應歸列稅則第2106.90.99號，亦證被告
      原核定之稅則號別，並無不妥。被告所核定稅則號別既無
      違誤，原告亦無信賴被告稅則預先審核函之表現，自無信
      賴保護原則之適用。
    6.依91年3 月8 日財政部台財關字第0910550152號令略以：
      「二、此類案件應報部核定之原則為‧‧‧（三）延續性
      ：按進口行為之延續性，須同時考量進口期間及進口次數
      。亦即進口行為需具有持續性，且有頻繁之進口紀錄，並
      視產品特性而定。」查原告於92年1 月至95年10月4 年間
      進口相同貨物計18批，尚難稱有頻繁之進口紀錄，自無進
      口貨物行之多年歸列之稅則號別不適當而應報財政部核定
      。
    理  由
一、按海關進口稅則號別第1208.10.00號為：「大豆（黃豆）粉
    及細粒」，稅率3%；第1901.90.99號為：「其他第1901節所
    屬之調製品」，稅率30% ；第2106.90.99號為：「其他未列
    名食物調製品」稅率為30﹪。
二、如事實欄所載之事實，有進口報單、系爭貨物成分表、製程
    表及原告94年8 月23日函等件影本可稽（見原處分卷附件1
    、本院卷第89-93 頁），且為原告所不爭執，堪認為真實。
    原告雖主張系爭貨物之製程係將黃豆清理及予以加溫處理，
    最後予以冷卻並碾製成全脂之粉，為經適當之加溫使其產品
    較好保存之黃豆粉，應歸列稅則號別第1208.10.00號，被告
    分別改列第1901.90.99號及第2106.90.99號，不僅有誤，且
    違反信賴保護原則云云。惟查：
  (一)按稅則第1208節為：「油料種子或含油質果實之粉及細粒，
    芥末除外」；第1901節係指：「麥芽精；由粉、碎粒、細粒
    、澱粉或麥芽精製成之未列名調製食品，未含可可或含可可
    重量（以完全脫脂可可為基礎計算）低於40% 者；以第0401
    至0404節物品製成之未列名調製食品，未含可可或含可可重
    量（以完全脫脂可可為基礎計算）低於5%者」。而依HS註解
    第12章總則規定：「第1201至第1207節包括供提煉（以壓力
    或溶劑）食用或工業用之油質或脂肪之各種種子或果實‧‧
    ‧包括在本節內之種子或果實可能是整個、破的、去皮或去
    殼的，可以經適度之加溫使其產品較好保存（如除去部分水
    份使其油質酵素變成不活性化）。為了去掉苦味，或使其產
    品更容易被使用，只要這些種子或果實自然特性不改變其一
    般用途變成其他特殊用途，某些處理是被允許使用。」HS註
    解第1201節規定：「黃豆，不論是否破碎。黃豆是植物油最
    主要的來源。本節之黃豆為了要去苦味，可以用熱處理（見
    總則說明）．．．」HS註解第1208節之註釋：「本節包括未
    脫脂或部分脫脂之粉或細粒，係以第12.01 至12.07 節之油
    料種子及含油質果實經碾磨而得．．．」HS註解第19章總則
    規定：「本章包括通常用為食品之許多調製產品，這些調製
    產品直接以第10章之穀物、第11章之產品、或其他章植物性
    之食物粉、細粒及細粉（穀類粉、碎粒及細粒，澱粉，果實
    或其他植物粉細粒及細粉）或第04.01 至04.04 節貨品製得
    ．．．」HS註解1901節(II)(A) 之註釋：「『粉』及『細粒
    』，不僅指列入第11章之穀類粉或細粒，同時指列入任何一
    章之植物性粉、細粒及細粉，例如黃豆粉．．．」可知，未
    經調製之種子（如黃豆）粉末應歸列第1208節，如其已逾越
    該章節上開總則註釋規定者，則無該節之適用，至已調製之
    植物性粉末則應歸列第1901節。
  (二)系爭貨物第1 項依原告提供之加工製程、成分表及94年8 月
    23日函所載，係將整顆黃豆壓碎後僅取其胚軸，經烘焙、冷
    卻後研磨而製成之黃豆胚軸粉，其成份為2%之異黃酮及98%
    之植物素；而系爭貨物第2 項係由第1 項貨物經酒精萃取，
    以減少糖份及豆蛋白而得之濃縮黃豆胚軸粉末；顯均非屬第
    1201節黃豆所製成之黃豆粉。由於黃豆胚軸較黃豆顆粒為小
    ，且未含油質（或含極少量油質），稍經加熱即可熟化，系
    爭貨物經攝氏105 度左右（華氏250-300 度）之高溫加熱，
    顯已達烘焙程度，其經烘焙後粉化，且可以3 公克1 日之微
    量經開水沖泡後食用，自屬業經烘焙調製。依據稅則第19章
    章註二(2) 說明，除0712節之乾蔬菜粉、細粒及細粉，1105
    節之馬鈴薯粉、細粒及細粉；及乾豆類蔬菜粉、細粒及細粉
    ，任何一章之植物性粉、細粒及細粉之調製品均屬稅則第19
    01節物品。系爭貨物第1 項既先經篩選胚軸(Selecting of
    germs)，嗣再經烘焙(Roaster) 等之過程而成黃豆胚軸粉，
    自已經過「調製」之手續，而與單純之整顆黃豆經研磨後，
    基於保存之目的，再予以加熱(Heat)者不同；系爭貨物第2
    項係由第1 項貨物經酒精萃取而得之濃縮物，其萃取步驟亦
    屬調製程序，並已改變其自然特性。是被告將系爭貨物分別
    歸列稅則第1901節及第2106節，並無不合。
  (三)黃豆胚軸僅係黃豆之一小部分，並非「整個、破的、去皮或
    去殼」之黃豆，系爭貨物顯已逾越HS註解第12章總則對1201
    節至1208節所稱「種子」之規範，則其無論是否經過「加溫
    去苦味」「烘焙調製」或其他方式加工，均無第1208節之適
    用。原告主張系爭貨物雖經「加溫去苦味」仍有第1208節之
    適用，顯係對於稅則分類之誤解。
  (四)各國家或租稅領域之政府政策、產業型態及稅賦制度皆有不
    同，其進口貨物查核之寬嚴及關稅課徵之稅率等，亦有差異
    ，其他國家或租稅領域之進口貨物稅則如何認定歸列，並不
    足以拘束我國。況原告所指美國稅則爭議決定書第HQ959748
    號之貨物為"Soy Life"Soybean Flour ，為黃豆粉（見本院
    卷第162 頁），與系爭貨物為黃豆胚軸粉及其萃取濃縮物顯
    然有別，自不得比附援引。
  (五)被告固曾以90年12月24日（90）基預字第0451號稅則預先審
    核函，將「SOYLIFER COMPLEX MICRO SOYGERM FLOUR」( 即
    黃豆胚軸粉) ，核定歸列稅則第1212.99.90號「其他果實與
    子仁及其他植物產品，主要供人類食用者」，稅率16% 在案
    。惟原告於92年1 月起至95年10月止，進口與該預先審核函
    相同之貨物（黃豆胚軸粉）計18批（含本件在內，見本院卷
    第166 頁），均以貨名SOYLIFE COMPLEX REGULAR SOYBEAN
    FLOUR （黃豆粉）申報，並報列稅則第1208.10.00號「大豆
    （黃豆）粉及細粒」，稅率3%，核與上開預先審核函所列貨
    名「SOYGERM FLOUR 」（黃豆胚軸粉）及核定稅則號別1212
    .99.90號不同。原告顯非信賴上開預先審核函而據以為系爭
    貨物之申報，即無信賴基礎，自無信賴保護原則之適用。且
    據系爭貨物報關時檢附之發票（見本院卷第167 、168 頁）
    ，其貨名第1 項為SOYLIFE COMPLEX REGULAR @$13.60 per
    KG Batch No.:84A/1773/R 、SOYLIFE COMPLEX REGULAR
    NON －GMO ；第2 項為20 KG SOYLIFE 40% @216.00 PER KG
    Batch No.:63Y/1734/4、SOYLIFE 40% ；與報單申報貨名第
    1 項SOYLIFE COMPLEX REGULAR NON －GMO SOYBEAN FLOUR
    ，第2 項SOYLIFE 40% SOYBEAN FLOUR 不符，況系爭貨物之
    成分表亦無SOYBEAN FLOUR 字樣（見本院卷第89 頁 ），足
    認SOYBEAN FLOUR 二字係原告為影響稅則歸列而自行加列者
    ，其以提供不正確之資料、不完全之陳述使被告先行驗放，
    依法即有信賴不值得保護之情事（行政程序法第119 條參照
    ），被告自無違反信賴保護原則可言。
  (六)至於改制前最高行政法院81年度判字第510 號判決，係就化
    學調製品以2 種以上化學品混合所為之說明（見本院卷第19
    6 頁），非謂「調製」僅限於（2 種以上之物品混合），原
    告稱本件所謂之調製，係指2 種以上之物品混合，系爭貨物
    為單一製品，不生調製之問題，顯有誤會。
三、綜上所述，原告主張無可採。從而被告將系爭貨物之稅則號
    別分別改列第1901.90.99號及第2106.90.99號，並按稅率30
    %補徵進口稅款272,542元，復查及訴願決定遞予維持，均無
    違誤。原告仍執前詞訴請撤銷，為無理由，應予駁回。
四、兩造其餘陳述於判決結果不生影響，無庸一一論列，併予敘
    明。
據上論結，本件原告之訴為無理由，依行政訴訟法第98條第1 項
前段，判決如主文。
中    華    民    國    97    年     6    月    5     日
                    臺北高等行政法院第三庭
                              審判長法  官  姜  素  娥
                                    法  官  曹  瑞  卿
                                    法  官  楊  莉  莉
上為正本係照原本作成。
如不服本判決，應於送達後20日內，向本院提出上訴狀並表明上
訴理由，如於本判決宣示後送達前提起上訴者，應於判決送達後
20日內補提上訴理由書（須按他造人數附繕本）。
中    華    民    國    97    年     6    月    5     日
                                    書記官  林  俞  文


司法院資訊處製作；財團法人民間司法改革基金會備份。
